最高法院刑事判決　　　　　　九十六年度台上字第一一六三號
上　訴　人　乙○○
　　　　　　　　　　（
選任辯護人　蘇文奕律師
上　訴　人　甲○○
　　　　　　　　　　（
上列上訴人等因強盜等罪案件，不服台灣高等法院台南分院中華
民國九十五年十一月九日第二審判決（九十五年度上訴字第一一
一一號，起訴案號：台灣台南地方法院檢察署九十五年度偵字第
二三五三、二三六四、三三七二、三七三五、三七八九號），提
起上訴，本院判決如下：
    主  文
原判決關於乙○○、甲○○加重強盜及加重搶奪部分均撤銷，發
回台灣高等法院台南分院。
其他上訴駁回。
    理  由
一撤銷發回（即加重強盜及加重搶奪）部分
本件原判決認定共同正犯盧承祖（業經第一審判決論處罪刑，原
判決駁回其第二審上訴，已先告確定）夥同上訴人甲○○、乙○
○合組犯罪集團，共同基於意圖為自己不法所有之概括犯意聯絡
，計劃以駕駛自小客車尾隨攔截夜歸女子，並持西瓜刀予以暴力
脅迫，藉此強盜被害人之財物，先在台中鴻賓飯店租屋供作渠等
藏身處所，藉以規避地緣關係，而為下列行為：(一)、由甲○○提
供其所有車號Ｙ八－七二二二號自小客車乙輛，供乙○○駕駛，
並搭載盧承祖、甲○○二人，由上開租屋處沿中山高速公路南下
，三人結夥，於如原判決附表三所示之時、地，由盧承祖下車，
持足供兇器使用之扳手，竊取被害人李金鐘、林世典、葉傳富、
雷鏡明、岳永華及許茂彰等人所有之汽車車牌，而後將竊得之車
牌先後懸掛於上揭甲○○所有之車輛，藉此規避警方查緝。(二)、
三人因此於如原判決附表一所示時、地，分別尾隨攔下各夜歸女
子，結夥由盧承祖、甲○○或一人或二人下車，其餘人員在車上
把風及接應，而由下車之人持客觀上足供兇器使用之西瓜刀等物
脅迫上開被害人等方式，致被害人等不能抗拒後，即強取該附表
一所示之被害人丙○○、許巧芸、陳玉　（原判決誤載為陳玉屏
）、丁○○、呂寶玉、戊○○（原判決第十四頁誤繕為余佩瑢）
、黃騶潔、魏貝吉、陳思燕、己○○及林旭華等人之財物或使之
交付，並於各次強盜得手後，即將所得財物朋分花用或連同犯案
所用之竊得車牌，棄置於不詳處所，並再駕車返回台中租屋處，
以避追緝。(三)、盧承祖、甲○○與乙○○復另行起意，共同意圖
為自己不法所有，結夥三人以上，於如原判決附表二所示時、地
，由乙○○駕駛上開車輛，搭載甲○○、盧承祖，至被害人庚○
○○所經營之雜貨店，由乙○○駕車在外接應，甲○○、盧承祖
下車至該店佯裝欲購買香菸，嗣即乘庚○○○轉身而不及注意之
際，迅速搶奪如該附表所示峰牌香菸一條及現金新台幣（下同）
六百元。於得手後，迅速駕車逃逸等情。因而維持第一審依有利
於上訴人二人之行為時法，以連續竊盜及連續加重強盜之牽連犯
，從一重均論處上訴人二人連續結夥三人以上，攜帶兇器強盜罪
刑；又均論處上訴人二人犯結夥三人以上搶奪罪刑。固非無見。
惟查：(一)、事實之認定，固屬事實審法院自由判斷之職權，但此
項職權之行使，仍應受客觀存在之經驗法則與論理法則之支配，
始為適法，此觀刑事訴訟法第一百五十五條第一項規定自明。又
修正前刑法第五十六條所定之連續犯，係指行為人基於一個概括
犯意，先後為數個可以獨立之犯罪行為，觸犯同一罪名者而言。
倘其中部分行為，與其他犯罪具有方法結果之牽連犯關係時，仍
應先論以連續犯，然後再與各其他罪名成立牽連犯，而從其中最
重之一罪處斷之，不得予以割裂，僅就其中某一犯罪與之成立牽
連犯，再與另他罪分論併罰之。原判決認定上訴人二人夥同盧承
祖竊取車牌換懸於甲○○之自小客車，以規避警方查緝其等所犯
強盜罪（見原判決第二頁第十二至十六行），依其附表三記載，
其等竊取車牌之犯罪時間為民國九十五年一月十七日至二十二日
，先後竊取六輛汽車之車牌，其中明確為同月十八日行竊者，至
少有二輛汽車之車牌（見原判決第十七至二十頁），復認定其等
一夥於該十八日，由「乙○○駕車（廠牌：三菱，銀色，懸掛不
詳車號車牌）載甲○○、盧承祖，由甲○○、盧承祖佯裝欲購買
峰牌香菸，旋即下手搶奪」（見原判決第十七頁附表二），似謂
搶奪所用之汽車車牌要與強盜時所懸掛者同，果若無訛，當應就
該加重搶奪罪與連續加重竊盜罪及連續加重強盜罪成立牽連犯，
而後從一重處斷。乃原判決竟未就該加重搶奪之竊取車牌行為，
與其他竊盜行為認具連續犯關係，其事實認定是否符合客觀存在
之經驗法則、論理法則？似非無研酌餘地。如認各次竊取車牌行
為係出於一概括犯意為之，原判決逕維持第一審以連續竊盜及連
續加重強盜，從一重論處連續加重強盜罪，復以之與（一次）加
重搶奪罪分論併罰之判決，其法則適用顯非允洽。再倘仍認定該
次加重搶奪罪部分，確係單獨起意，並無與加重竊盜部分具有牽
連犯關係時，此部分之事實，似係因甲○○於九十五年一月二十
三日警詢中，首先向警坦白陳述（見南市警三偵字第九二號卷第
八頁正、背面），並由其一夥三人於同年二月六日帶同警員至現
場確認，被害人庚○○○始於同年月十一日接受製作報案筆錄（
見同上卷第三十八、三十九、九十九頁），是否符合自首之情形
？既對於上訴人二人之利益具有重大關係，自有調查究明之必要
。原審未詳加調查，遽行判決，難認無應於審判期日調查之證據
而未予調查之違失。(二)、認定事實所憑之證據，須實際存在，就
該案卷宗不難考見者，始克當之。倘判決書內所記載之證據，與
卷宗內筆錄或文件之內容不相適合，則其判決之根據，實際上並
不存在，自屬採證違法，為證據上理由矛盾之當然違背法令。原
判決認定其附表一編號一之強盜財物現款為「約一千元」（見原
判決第十二頁），然所引之被害人丙○○之警詢筆錄，丙○○係
謂：「內有現金一千五百元」（見原判決第十三頁；第三三七二
號偵查卷所附警卷第十一頁）；同附表編號二部分，記載係依憑
「被告三人自白（第二三五三號偵查卷所附九十五年一月二十三
日偵訊筆錄）」，作為其認定之依據，然核閱該偵查筆錄，並無
關於此部分自白之記載，而係其他部分事實之自白；同附表編號
四部分，認定上訴人等所強盜之財物係「手提包乙只」（見原判
決第十四頁第一行），但據被害人丁○○所述係：「歹徒有二人
，坐於乘客座男子下車，右手持一長型水果刀，問我要錢還是要
命？要我把錢交出來，即強行拿走我放於腳踏板（之）藍色旅行
袋，並拿我的機車鑰匙，打開置物箱，拿走一咖啡色手提包」（
見九十五年一月十九日台南市警察局警詢筆錄第二頁），似謂被
強盜之皮包計有二只；同附表編號五部分，原判決係引用呂寶玉
之警詢筆錄作為其認定被害財物「皮包乙只（內有現金約一萬元
，行動電話乙具）」之依據（見原判決第十四頁），然則呂寶玉
之上揭筆錄卻為：「我被搶一支手機……，現金一萬餘元。……
當時手機正由我手拿著，現金是我自行從褲子口袋拿出來的。」
（見南市警三偵字第九二號卷第二十四之三頁），並非指述其手
機、現金同置於一只皮包之內。原判決上揭認定，似均與卷內證
據資料不符，容有證據上理由矛盾之違誤。再原判決事實欄記載
：「（經警在其等所駕）車上，發現盧承祖等犯案所用西瓜刀及
Ｔ字型扳手各二支、童軍繩一條、透明膠帶一捲、棉布手套一個
、剪刀一把、台亞帝雉卡乙張、鑰匙乙串、美體小舖會員卡、行
動電話乙支、余雅萍照片、戊○○所有之行動電話一支」（見原
判決第三頁第十五至十九行），理由內則說明：「扣案之西瓜刀
二把、扳手二支、口罩一只、手套一只、剪刀一把、童軍繩一條
、透明膠帶一捲，均為被告盧承祖、甲○○及乙○○所有，且供
犯罪所用，業據其供承在卷」（見原判決第十一頁第二至五行）
，微論其事實欄記載，似有將供犯罪所用之物，與非供犯罪所用
之物，甚或屬於被害人之財物混同認定之情形，亦有與理由說明
不相適合之違誤，且依卷內證據資料顯示，盧承祖係供稱：「Ｔ
字型扳手是我所屬，用來拆卸我所有機車所用，西瓜刀是用來防
身的，童軍繩是預防車子壞了，用來拖機車用，透明膠帶是用來
貼物品用，棉布套是用來以防修車時手髒用的，剪刀是用來剪機
車線路的」（見南市警三偵字第九二號卷第二頁）；甲○○陳稱
：「西瓜刀二把是我在彰化縣所購買的，Ｔ字型扳手是盧承祖在
台南縣佳里鎮一間五金行所購買，當時我有在場。透明膠帶一捲
在台南市小北百貨買的，童軍繩一條是我堂妹的，紅色棉布套是
我的物品。……西瓜刀是我們強盜財物的犯案工具，Ｔ字型扳手
二把是我們偷竊車牌的犯案工具，透明膠帶是盧承祖預備作為擄
人勒贖犯案所用，但沒有派上用場。童軍繩一條是我要帶去台中
租屋處曬衣所用，紅色棉手套是我用來防寒用的」（見同上卷第
七頁正、背面），同有認定事實與證據資料不相適合，並有判決
理由矛盾之違法。以上，或為上訴意旨所指摘，或係本院得依職
權調查之事項，應認原判決關於上訴人二人加重強盜及加重搶奪
部分，具有撤銷發回更審之原因。至加重竊盜部分，雖屬刑事訴
訟法第三百七十六條第二款所列不得上訴於第三審之罪名，但因
與上揭部分具有行為時法牽連犯裁判上一罪關係，基於審判不可
分之原則，應併予發回。
二上訴駁回（即詐欺）部分
按刑事訴訟法第三百七十六條所列各罪之案件，經第二審判決者
，不得上訴於第三審法院，為該法條所明定。上訴人二人被訴詐
欺部分，第一審判決係依刑法第三百三十九條第一項之詐欺取財
罪予以論處，原判決予以維持，核屬刑事訴訟法第三百七十六條
第四款之案件。依上揭說明，此部分既經第二審判決，自不得上
訴於第三審法院，上訴人二人竟猶一併提起上訴，顯非法之所許
，應予駁回。
據上論結，應依刑事訴訟法第三百九十七條、第四百零一條、第
三百九十五條前段，判決如主文。
中　　華　　民　　國　九十六　年　　三　　月　　八　　日
                      最高法院刑事第七庭
                          審判長法官  張　淳　淙
                                法官  劉　介　民
                                法官  張　春　福
                                法官  洪　昌　宏
                                法官  蔡　彩　貞
      本件正本證明與原本無異
                                      書  記  官
中　　華　　民　　國　九十六　年　　三　　月　 十二 　日
                                                Ａ
